【裁判字號】    89,台上,1826
【裁判日期】    890413
【裁判案由】    偽造文書
【裁判全文】
最高法院刑事判決                              八十九年度台上字第一八二六號
    上  訴  人  甲○○
    選任辯護人  湯金全律師
                孫志鴻律師
                徐萍萍律師
右上訴人因偽造文書案件，不服台灣高等法院高雄分院中華民國八十六年十一月四日
第二審判決（八十六年度上訴字第一六九二號，起訴案號：台灣高雄地方法院檢察署
八十五年度偵字第一三三六三號），提起上訴，本院判決如左：
    主  文
原判決撤銷，發回台灣高等法院高雄分院。
    理  由
本件原判決引用第一審判決書之記載認定上訴人甲○○於民國八十四年二月下旬，持
鄭漢溪所交付如原判決附表所示之本票，至高雄縣鳳山市○○○路四十五巷十五號欲
找洪瑞烈背書，適洪瑞烈外出，上訴人明知未得洪瑞烈之兄洪瑞東之同意，竟以背書
僅為形式，教唆在場之洪曉萍（洪瑞烈之女，業經第一審判處罪刑確定）在本票背面
偽簽洪瑞東署押及蓋用洪瑞東之印章背書，洪曉萍即以洪瑞東平日放置該處之印章蓋
用於該本票之背面並偽造洪瑞東之署押而為背書，足以生損害於洪瑞東等情。因而維
持第一審論處上訴人教唆偽造私文書足以生損害於他人罪刑（緩刑）之判決，駁回上
訴人在第二審之上訴。固非無見。
惟查：一、刑事訴訟法上所謂認定犯罪事實之證據，係指足以證明被告確有犯罪行為
之積極證據而言，該項證據必須適合於被告犯罪事實之認定，始得採為斷罪之資料；
如科刑判決所認定之事實，與所採之證據不相適合，即為證據上理由矛盾，其判決當
然為違背法令。本件第一審共同被告洪曉萍於檢察官訊問時供稱：「我認為洪瑞東故
意要陷害我。……因如他承認，就必須背負這些債務。」（見偵查卷第九頁），於第
一審就法院訊以「你簽你伯父洪瑞東名字有無經他同意？」答稱：「沒有向洪瑞東說
，因為甲○○（說）這只是個形式而已，是甲○○叫我背書。」，並一再辯稱其無偽
造文書之犯意等情（見第一審卷第十九、八十六、一一八頁），原判決引用第一審判
決書所載之理由，以共同被告洪曉萍業於檢察官偵查中及第一審坦承偽造文書犯行，
作為上訴人斷罪之依據。其所認定之事實與所採用之證據，顯然不相適合，不無證據
上理由矛盾之違法。二、據證人洪瑞烈於檢察官訊問時供稱：「因為我們買的土地均
登記他（指洪瑞東）名義，故印鑑均放在我處，由我使用」、「要寫協定書前一天，
我有對洪瑞東說……說要與告訴人（指鄭漢溪）協調債務問題，要他出來，他有答應
說要出來當見證人，但未出來，我有告訴他，要蓋他的章，他印章本來就放在我處」
等語（見八十四年度偵字第二四四五五號影印偵查卷第三十三頁），洪瑞烈既因其購
買之土地均登記在洪瑞東名下，乃有要求洪瑞東出面與債權人鄭漢溪協調債務之舉，
而洪瑞東事後否認本票上背書之真正，及洪瑞烈、洪黃秀雲夫婦與洪曉萍俱亦陳稱該
背書係未經洪瑞東之同意由上訴人指使所為，洪瑞東一旦免除背書人之票據責任，足
以使洪瑞烈登記在洪瑞東名下之財產，得以避免債權人之執行取償，其等間利害關係
應屬一致，則其等所為有關本票上背書是否真正之供述，能否遽予採信，即非全然無
疑。原審就此未予究明，徒憑洪瑞東、洪瑞烈、洪曉萍、洪黃秀雲之供述，作為認定
上訴人犯罪之證據，尚嫌速斷。三、對於被告有利之證據不採納者，應說明其理由，
為刑事訴訟法第三百十條第二款所明定。是有罪判決對於被告有利之證據，如不加採
納，又未說明其不予採納之理由者，即有判決不備理由之違法。第一審共同被告洪曉
萍於第一審法院八十五年度訴字第一八○三號洪瑞烈偽造文書案件審理中供稱：「關
於本票背面、洪瑞東之印文，在我簽本票時即已存在」、「本票上的印章不是我蓋的
」，並於原審證稱：「我是先在本票上蓋洪瑞東印章，後來甲○○再拿來給我簽名，
簽名與蓋章是隔一天」（見原審卷第四十一、四十二頁），另證人洪黃秀雲於檢察官
偵查中經提示卷附本票影本訊以何人背書，亦答稱：「本來是蓋章、未簽名，本票與
協定書是同時寫的，……經過半個月他（指鄭漢溪）叫甲○○來拿，鄭漢溪認為本票
未簽名不要，甲○○又拿回來，剛好我與女兒在家，就由我女洪曉萍代簽名」（見八
十四年度偵字第二四四五五號影印偵查卷第三十二頁反面）；倘屬不虛，上訴人似無
教唆洪曉萍在本票背面盜蓋洪瑞東印章之事實；乃原判決對此有利於上訴人之證據不
予採納而未說明理由，亦有判決不備理由之違法。四、有罪之判決書，應於理由內記
載其科刑時就刑法第五十七條所列事項加以審酌之情形，刑事訴訟法第三百十條第三
款定有明文。第一審判決理由雖載稱審酌上訴人犯罪之動機、手段、所生危害及犯罪
後態度等一切情狀，然其所謂「犯罪之動機、手段」，僅為法律上抽象之一般規定，
並未說明各該事項之具體情形，其量刑之當否即無從據以斷定，原判決未予糾正，亦
嫌理由欠備。五、第一審於八十六年五月十五日最後一次審判期日終結辯論程序，定
期於同年月二十日宣判，有審判筆錄及宣判筆錄可按，但其判決書記載判決日期為八
十六年四月十日，與卷內訴訟資料不符，原審未為糾正，竟予維持，亦有可議。以上
諸端，或為上訴意旨所指摘，或為本院得依職權調查之事項，應認原判決有撤銷發回
之原因。
據上論結，應依刑事訴訟法第三百九十七條、第四百零一條，判決如主文。
中      華      民      國    八十九    年      四      月     十三     日
                              最高法院刑事第十庭
                                  審判長法官  曾  有  田
                                        法官  陳  宗  鎮
                                        法官  劉  介  民
                                        法官  魏  新  和
                                        法官  孫  增  同
      右正本證明與原本無異
                                              書  記  官
中      華      民      國    八十九    年      四      月     十八     日


司法院資訊處製作；財團法人民間司法改革基金會備份。
